臺灣高雄地方法院民事判決　　　　　　 94年度重訴字第256號
原　　　告　丙○○
訴訟代理人　王仁聰律師
被　　　告　甲○○
訴訟代理人　乙○○律師
上列當事人間請求返還價金事件，經本院於中華民國94年10月5
日
言詞辯論終結，判決如下：
    主      文
被告應於原告將登記於蕭簡淑名下坐落於台東縣卑南鄉○○段
七四八八、七四八八─四地號土地上，建號為台東縣卑南鄉○○
段一○六九號，門牌號碼為台東縣太平路六○五號一樓之建物所
有權移轉予被告同時，給付原告新台幣壹仟伍佰萬元，及自民國
八十八年三月三日起至清償日止，按年息百分之五計算之利息。
訴訟費用由被告負擔。
本判決於原告以新台幣伍佰萬元供擔保後，得假執行。但被告如
以新台幣壹仟伍佰萬元為原告供擔保，得免為假執行。
    事實及理由
一、原告主張：被告於民國83年3 月2 日與原告訂立「預售房屋
    買賣契約書」（以下簡稱系爭契約），由於雙方對於供預售
    尚未興建之房屋無法確知其所在及門牌號碼，故於契約書第
    3 條記載：「房屋買賣標示座落：台東縣卑南鄉○○段7488
    -4、7488-12 、7488等參筆地號土地內之一部分」，第4 條
    記載：「靠大路旁大樓一樓、五樓套房、六樓套房三間，約
    壹佰余坪，實際坪數由地政事務丈量為準」等語，價金約定
    為新台幣（下同）15,000,000元。原告業已依約給付價金，
    惟被告僅於84年2 月13日，依原告之指示，將建成後門牌號
    碼為台東縣卑南鄉○○路605 號（以下簡稱系爭房屋）1 樓
    所有權辦理過戶登記予原告之配偶即訴外人蕭簡淑，至於5
    、6 樓套房的使用權則尚未交付給原告。原告因被告未完全
    給付，於92年11月3 日曾催告其履行交付義務，被告仍拒不
    履行，爰以本件起訴狀繕本代原告向被告解除契約之意思表
    示，於送達予被告時解除系爭契約。並基於民法第259 條第
    2 款之規定，聲明請求：(1)被告應給付原告15,000,000元及
    自83年3 月3 日起至清償日止按年息5%計算之利息，(2)願供
    擔保，請准宣告假執行。
二、被告則以：雙方當時只是投資，並非買賣，應無交付買賣標
    的物的義務可言；原告已於84年5 月23日將系爭契約債權讓
    與訴外人蕭簡淑，故原告已非系爭契約債權主體，其催告履
    行暨解除契約之意思表示，對於被告不生效力；又訴外人於
    84年間與被告達成協議，改定交付系爭房屋地下室使用權以
    代原定交付5 、6 樓套房之給付義務，且系爭房屋一樓部分
    已於87年2 月14日移轉登記予訴外人，故被告就系爭契約所
    生之債務已履行完畢，並無違約情事；系爭契約之標的，不
    包含房屋所坐落之基地，故被告縱未移轉基地所有權予原告
    ，亦不屬債務不履行；再系爭契約成立於83年3 月2 日，原
    告自是日起即得請求被告履行，原告怠忽請求權之行使，遲
    至94年7 月14日始為行使，為期保護交易安全，維持社會秩
    序，利息請求權部分應已罹於五年的時效期間；又縱原告合
    法解除契約，亦負有將系爭房屋1 樓所有權回復原狀並將1
    樓暨地下室交付原告的義務，且於原告未為對待給付前，伊
    得拒絕給付等語，資為抗辯，並聲明：(1)原告之訴及假執行
    之聲請均駁回，(2)願供擔保，請准宣告免為假執行。
三、兩造不爭執之事項：
  (1)兩造於83年3 月2 日訂立系爭契約，所訂立的契約標的載明
    包含：「房屋買賣標示座落：台東縣卑南鄉○○段7488-4、
    7488-12 、7488等三筆地號土地內之一部分，靠大路旁大樓
    一樓、五樓套房、六樓套房，三間約一百餘坪，實際坪數由
    地政事務所丈量為準。」
  (2)原告已交付15,000,000元予被告。
  (3)被告與訴外人於84年間約定將系爭房屋1 樓所有權（未包括
    土地）辦理移轉登記予原告配偶即訴外人及將同建物之地下
    室使用權交付予訴外人，被告並已於84年2 月13日履行。
  (4)原告曾分別於92年11月3 日及94年6 月13日寄發存證信函予
    被告，要求將系爭房屋所坐落台東縣卑南鄉○○段7488、
    7488-4 地 號土地應有部分移轉登記予原告。
四、觀諸兩造前開陳述及主張，本件爭執之事項協議簡化如下：
    (1)系爭契約是否為買賣契約？(2)被告是否依約給付？(3)兩造
    合意將系爭房屋所有權1 樓部分登記予訴外人，是否即表示
    系爭契約主體已轉換為訴外人？(4)原告所請求金額的利息是
    否已罹於時效？茲依序分別說明於下：
（一）系爭契約是否為買賣契約？
      按解釋契約，固須探求當事人立約時之真意，不能拘泥於
      契約之文字，但契約文字業已表示當事人真意，無須別事
      探求者，即不得反捨契約文字而更為曲解，最高法院17年
      度上字第1118號著有判例可資參照。本件被告辯以雙方當
      時只是投資，並非買賣，應無交付買賣標的物的義務可言
      云云。然參以系爭契約，其名稱為「預售房屋買賣契約書
      」、且契約關於標的、價金均使用「買賣」的字眼（系爭
      契約第3 、5 條），內容並為原告交付約定價金後，被告
      負有應移轉系爭房屋所有權於原告之義務等（系爭契約第
      5 、8 條）符合買賣契約的權利義務關係。事後被告亦因
      原告給付價金後，依約履行部分移轉所有權的內容等情，
      亦為不爭執事項；況被告於答辯狀內亦一再陳稱系爭契約
      之「買賣標的物」不包括房屋所坐落的基地（被告94年8
      月1 日、94年9 月21日答辯狀），參照前揭判例意旨，系
      爭契約文字業已足表明當事人真意為買賣，被告所辯自屬
      無據，應不足採。
（二）被告是否已依約給付？
     1、原告主張被告不完全給付等情，提出系爭契約所載：「
        房屋買賣標示座落：台東縣卑南鄉○○段7488-4、7488
        -1 2、7488等參筆地號土地內之一部分」，同契約第4
        條所載：「靠大路旁大樓一樓、五樓套房、六樓套房三
        間，約壹佰余坪，實際坪數由地政事務丈量為準」等內
        容為據，主張被告尚應給付系爭房屋5 、6 樓的使用權
        及該房屋所坐落的基地應有部分。被告對於依約原本應
        交付系爭房屋5 、6 樓使用權予原告並不爭執，惟以本
        院92年度簡上字第317 號判決業已認定被告與訴外人蕭
        簡淑於84年間約定將系爭房屋1 樓所有權辦理移轉登記
        予訴外人蕭簡淑，同時將同建物之地下室使用權移轉予
        訴外人蕭簡淑屬代替物的給付，故無庸再移轉5 、6 樓
        層使用權予原告。
     2、查被告所辯無非以本院92年度簡上字第317 號之判決書
        內理由認定的事實為據，惟參以卷附由被告所提出被告
        與訴外人蕭簡淑間的約定，僅書明「雙方就建築物地下
        室使用權事宜特立本合約書，其條件如下：一、甲方（
        按：即訴外人蕭簡淑）向乙方（按：即被告）承買坐落
        台東縣卑南鄉○○路605 號四層樓房內之第一層建物建
        號1069號門牌太平路605 號一樓。二、右開標的物之二
        、三、四層係屬乙方所有權，雙方言明地下室建坪90點
        54平方公尺建號1094所有權全部，因其出入口一樓由一
        樓室內通行，其使用權歸屬一樓之所有權人，且使用權
        利延續至日後之承買者或繼承人」等語，觀其內容並無
        原告願以雙方有關於地下室使用權移轉於訴外人蕭簡淑
        做為系爭契約代替物給付的記載，原告復否認訴外人蕭
        簡淑與被告間的約定有上開代替物給付的意思，被告自
        須對系爭契約透過訴外人蕭簡淑與被告間的約定，係做
        為原系爭契約被告應給付標的之代替物負舉證之責。惟
        被告對此並未舉證以實其說，所述尚屬無據，此部分所
        辯亦顯不可採。
     3、是依系爭契約約定，被告就建物部分應給付「大樓一樓
        、五樓套房、六樓套房」，即系爭房屋的1 、5 、6 樓
        的所有權予原告，而被告目前尚未移轉系爭房屋5 、6
        樓的所有權或使用權之事實，為原告於所提存證信函兩
        紙附卷載述明確，並為兩造所不爭，被告既未完全履行
        ，自屬給付不完全，原告所述尚屬有據，應堪認定。
（三）兩造合意將系爭房屋所有權1 樓部分登記予訴外人蕭簡淑
      ，是否即表示系爭契約主體已轉換為訴外人？
     1、本件原告以起訴狀繕本之送達作為解除系爭買賣契約之
        意思表示，業據原告載明於起訴狀內可參。被告則否認
        該解除契約之意思表示生效，並以本院92年度雄簡字第
        998 號判決所認本件債權主體為訴外人蕭簡淑，故原告
        已非原系爭契約之債權主體，其催告履行暨解除契約之
        意思表示對被告不生遲延給付與契約解除之效力。
     2、被告所辯仍無非以本院92年度雄簡字第998 號判決理由
        欄所認定事實為據，惟被告與訴外人蕭簡淑的約定即屬
        原告將其債權讓與於被告一節，為原告所否認，被告自
        須對其主張之事實負證明之責，然被告始終未對此舉證
        以實其說，其主張自不足採，原告將債權讓與於訴外人
        的事實無從認定，從而，本件原告當得請求被告履行，
        並於被告債務不履行時，為解除契約之意思表示。
（四）原告所請求之15,000,000元的利息是否已罹於時效？
      按「消滅時效，自請求權可行使時起算」，又契約解除時
      ，當事人雙方回復原狀之義務，受領之給付為金錢者，應
      附加自受領時起之利息償還之，民法第128 條前段、第25
      9 條第2 款定有明文。被告主張原告因怠忽請求權之行使
      ，故請求15,000,000元返還的利息已罹於時效云云，為原
      告所否認。查原告係以起訴狀繕本之送達作為解除系爭買
      賣契約意思表示之通知，被告於94年7 月28日收受起訴狀
      繕本，有起訴狀送達證書1紙附卷足憑，是系爭契約於94
      年7 月28日始經原告合法解除，參照上揭規定，原告所請
      求15,000,000元利息，其消滅時效亦應自該日起算，顯未
      逾民法第126 條5 年之短期時效，被告所辯原告利息請求
      已罹於消滅時效，即屬無據，自不足採。
    綜據上述，原告主張因解除契約而向被告請求返還原交付之
    金額，應屬有據，堪足可採。
五、按契約互負債務者，於他方當事人未為對待給付前，得拒絕
    自己之給付，民法第264 條第1 項前段定有明文。又當事人
    因契約解除而生之相互義務，得準用第264 條之規定，復為
    民法第261 條所明定。系爭契約既經原告解除，當事人雙方
    互負回復原狀之義務，是原告由被告所受領的給付物，自亦
    應返還於被告，參照前揭規定，並應互為對待給付。被告抗
    辯原告於請求返還給付之金額的同時，應將登記於訴外人名
    下之系爭房屋1 樓部分所有權移轉登記予被告，應屬可採。
    至被告於審理中尚主張系爭房屋地下室使用權於契約解除時
    應一併返還，惟查該部分屬系爭契約外，由被告與訴外人另
    為約定的事項，此有系爭契約及被告與訴外人的約定在卷足
    參，自不在原告應為對待給付之列。
六、綜上，原告基於民法第259 條第2 款規定，請求被告應於原
    告將登記於訴外人名下坐落於台東縣卑南鄉○○段7488、
    7488-4地號土地上，建號為台東縣卑南鄉○○段1069號，門
    牌號碼為台東縣太平路605 號1 樓之建物所有權移轉予被告
    同時，給付原告15,000,000元，及附加自受領時起的利息即
    民國83年3 月3 日起至清償日止，按年息5%計算之利息，為
    有理由，應予准許。
七、本件兩造均陳明願供擔保，請准宣告假執行或免為假執行，
    經核於法並無不合，原分別酌定相當之擔保金額宣告之。
八、本件判決之基礎已臻明確，兩造其餘之攻擊防禦方法及舉證
    ，核與判決之結果無影響，即無一一審究之必要，併此敘明
    。
九、據上論結，本件原告請求為有理由，依民事訴訟法第78條、
    第390 條第2 項、第392 條第2 項，判決如主文。
中　　華　　民　　國　　94　　年　　10　　月　　19　　日
                  民事第五庭    法　官　古振暉
正本係照原本作成。
如不服本判決，應於送達後20日內，向本院提出上訴狀並表明上
訴理由，如於本判決宣示後送達前提起上訴者，應於判決送達後
10日內補提上訴理由書（須附繕本）。
中　　華　　民　　國　　94　　年　　10　　月　　19　　日
                                書記官　周志揚
